臺灣高等法院刑事判決　　　　　　　　100年度上易字第682號
上　訴　人　臺灣板橋地方法院檢察署檢察官
被　　　告　林志鴻
上列上訴人因被告竊盜案件，不服臺灣板橋地方法院99年度易字
第461 號，中華民國99年12月30日第一審判決（起訴案號：臺灣
板橋地方法院檢察署99年度偵字第1768號），提起上訴，本院判
決如下：
    主  文
上訴駁回。
    理  由
一、公訴意旨略以：被告林志鴻與林明昌（業經原審法院判處有
    期徒刑7 月，並經本院99年上易字2261號刑事判決駁回上訴
    確定）共同意圖為自己不法之所有，於民國98年12月22日下
    午2時30分許，在（改制前）臺北縣新莊市○○路121巷5號5
    樓，以客觀上可為兇器之扳手，共同竊取被害人陳碧所有
    之熱水器1 台，得手後載至不知情之沈盟發住處，與沈盟發
    交換熱水器後，將所換得之熱水器變賣得款花用，因認被告
    涉犯刑法第321條第1項第3 款攜帶兇器竊盜罪嫌等語。
二、按犯罪事實應依證據認定之，無證據不得認定犯罪事實。又
    按不能證明被告犯罪者，應諭知無罪之判決，刑事訴訟法第
    154條第2項、第301條第1項前段分別定有明文。而認定不利
    於被告之事實，須依積極證據，苟積極證據不足為不利於被
    告事實之認定時，即應為有利於被告之認定，更不必有何有
    利之證據。最高法院著有30年上字第816 號判例可資參照。
    末按認定犯罪事實所憑證據，雖不以直接證據為限，間接證
    據亦包括在內；然無論直接或間接證據，其為訴訟上之證明
    ，須於通常一般之人均不致有所懷疑，而得確信其為真實之
    程度者，始得據為有罪之認定。如未能發現相當證據，或證
    據不足以證明，自不能以推測或擬制之方法，以為裁判基礎
    ，最高法院亦著有76年臺上字第4986號判例、40年臺上字第
    86號判例足參。
三、公訴人認被告林志鴻涉有前揭罪嫌，無非係以被告林志鴻、
    共同被告林明昌於警詢、偵查中之供述、證人沈盟發於警詢
    、偵查中之證述、被害人陳碧於警詢中之指述、贓物認領
    保管單1紙及監視器翻拍照片3張等件，為其論據。
四、訊據被告林志鴻於原審及本院審理中堅詞否認有何竊盜犯行
    ，辯稱：當天是伊弟林明昌要求伊騎機車搭載至（改制前）
    臺北縣新莊市○○路121巷5號找朋友借錢，伊搭載林明昌至
    上址樓下，林明昌單獨上樓，嗣林明昌搬一台熱水器下樓，
    伊騎車搭載林明昌及該台熱水器離去途中，林明昌才說該熱
    水器是偷來的，伊事先不知林明昌到上址偷東西，亦未參與
    偷竊行為等語。經查：
  (一)共同被告林明昌之警詢筆錄雖記載：「我隨手在新莊市○○
    街121巷5號頂樓附近拿取1 支活動板手竊取該熱水器，林志
    鴻負責在旁把風，竊取該熱水器得手後，再由我們兩人一同
    將該熱水器搬至我停放之重機車LE3-172 腳踏板上，再一起
    載走」等情【見99年度偵字第1768號影印卷（下稱偵查卷）
    第5頁】， 惟經原審當庭勘驗警詢錄影光碟，共同被告林明
    昌於警詢中有陳述：「他（指被告林志鴻）沒有拔（熱水器
    ）啊」；「……他（指被告林志鴻）在樓下等我，我去找…
    …找不到啊，我看到一臺熱水器就拔下來」；以及共同被告
    林明昌於警詢中就「（問：你們兩個一起上去的，一起上去
    拔的？）」；「（問：你拔的，他『顧頭』（臺語）？他把
    風？」「（問：兩個人一起搬下來的嗎？）」等問題，分別
    以點頭表示或是簡短回答「是」等情，有原審勘驗筆錄附卷
    可按（見原審卷一第113頁） 可按，是共同被告林明昌已於
    警詢中明確陳述被告林志鴻在樓下，並未參與偷竊該熱水器
    之行為，而對於被告林志鴻是否有一起上樓搬熱水器或把風
    等事項，均經警方設定結論予以誘導而為回答，並非其自行
    連續陳述該等情節，且就被告林志鴻是否上樓等情節前後相
    異，則上揭共同被告林明昌於警詢中供稱被告林志鴻一起上
    樓竊取熱水器或在旁把風等共同竊盜情節是否屬實，已非無
    疑。又共同被告林明昌於偵查中供稱：因為伊要看醫生缺錢
    ，就看到該處有熱水器，一旁也有扳手，伊就拿扳手將熱水
    器拆下等語（見偵查卷第49頁），則共同被告林明昌於偵查
    中亦未供述被告林志鴻有共同拆卸該熱水器之情形，益徵上
    揭共同被告林明昌警詢筆錄中關於被告林志鴻上樓以及把風
    等陳述，非可遽以採信。又共同被告林明昌於原審審理時供
    述：當天被告林志鴻在樓下等伊，係伊臨時起意竊取該熱水
    器；在伊到上址樓下前並未告知被告林志鴻要到該址行竊，
    伊因為找不到朋友，所以臨時起意偷竊等語（見原審卷一第
    88、第89頁、第104頁、第105頁、第196頁）； 於本院審理
    時亦證稱：案發當天伊跟被告林志鴻說要去朋友討債，被告
    林志鴻在樓下等伊，伊上樓後找不到朋友，看到該台熱水器
    放在5 樓房間外，乃臨時起意偷竊該熱水器，被告林志鴻事
    先不知情等語綦詳（見本院卷第76頁）。依被告林志鴻於警
    詢中供稱：林明昌將該熱水器拆除，沒有跟伊說該熱水器是
    竊取的，只是叫伊幫忙搬該臺熱水器等情（見偵查卷第8 頁
    ）；其在偵查中供稱：是林明昌要伊去幫忙搬熱水器，因為
    林明昌朋友欠他錢，伊沒有帶工具，因為伊人在樓下等林明
    昌，林明昌也沒有拿工具等情（見偵查卷第28頁），則被告
    林志鴻就其並未上樓，其僅在共同被告林明昌搬運熱水器下
    樓後，一起載運熱水器，事前不知共同被告林明昌竊盜等情
    ，前後供述一致，亦與共同被告林明昌於原審及本院審理時
    之陳述，悉相符合。綜上，尚難以共同被告林明昌之上揭警
    詢筆錄記載被告林志鴻上樓以及把風等內容，遽以認定被告
    林志鴻就本案竊盜犯行與共同被告林明昌間有犯意聯絡及行
    為分擔。
  (二)又證人沈盟發就被告林志鴻與林明昌一起將熱水器搬運至伊
    家中，並告知因欠債欲拿熱水器抵債，但該熱水器較新用以
    抵債會吃虧，所以與伊交換舊熱水器一節，於警詢、偵查中
    均證述綦詳（見偵查卷第12頁、第30頁反面），惟此乃共同
    被告林明昌下手竊盜後之銷贓過程，無法憑以推論被告林志
    鴻與林明昌間在竊盜前或竊盜當時有犯意聯絡或行為分擔。
  (三)另被害人陳碧於警詢中就其安裝在上址5 樓頂樓熱水器遭
    竊等情節證述明確（見偵查卷第10頁、第11頁），而事後員
    警於證人沈盟發位在（改制前）臺北縣新莊市○○路61之3
    號住處起獲被害人陳碧失竊之熱水器，並發還由被害人陳
    碧領回一節，亦有（改制前）臺北縣政府警察局新莊分局
    扣押筆錄、扣押物品目錄表及贓物認領保管單等在卷可按（
    見偵查卷第17頁至第20頁）。惟被害人陳碧於警詢中並未
    指述有親眼目睹整個行竊過程；又偵查卷附監視錄影器畫面
    （見偵查卷第20頁反面至第22頁）係被告林志鴻與林明昌騎
    乘機車一起搬運熱水器離開之畫面，非行竊當時之畫面；而
    事後在證人沈盟發住處起獲被害人陳碧所失竊之該熱水器
    ，亦僅能認定該熱水器之銷贓過程，均無法認定為被告林志
    鴻有公訴意旨所指共同竊取該熱水器之佐證。
  (四)另竊盜罪與搬運贓物罪，其基本之社會事實並不相同，不能
    變更起訴法條（最高法院84年度臺上字第2216號判決意旨參
    照），而本案起訴書所載「得手後載至不知情之沈盟發住處
    ，與沈某交換熱水器後，將所換得沈某熱水器變賣得款花用
    」等語，然此僅係述被告等於竊盜得手後處理贓物之情形
    ，要非就被告林志鴻就搬運贓物之行為請求法院加以審判。
    是公訴人於原審99年7 月16日審判期日當庭更正補充就被告
    林志鴻所涉係竊盜罪或是搬運贓物罪，認搬運贓物部分業經
    起訴為起訴效力所及，請求予以審理論罪云云，容有誤解。
    至於被告林志鴻所涉贓物犯行，應另由公訴人依法處理，併
    此敘明。
  (五)綜上所述，公訴人所舉事證，尚存有合理性之懷疑，未能積
    極證明被告林志鴻確有共犯竊盜之犯行，本院依現存證據資
    料，仍無從獲得被告林志鴻共犯竊盜罪之心證，此外，復查
    無其他積極證據，足資證明被告被告林志鴻犯竊盜罪，而不
    能證明被告林志鴻犯竊盜罪，自應為被告林志鴻無罪之諭知
    。
五、原審認不能證明被告林志鴻有何加重竊盜之犯行，而諭知無
    罪，經核並無違誤。檢察官上訴意旨略以：(一)共同被告林明
    昌於警詢供稱：「我隨手在新莊市○○街121巷5號頂樓附近
    拿取1 支活動板手竊取該熱水器，林志鴻負責在旁把風，竊
    取該熱水器得手後，再由我們兩人一同將該熱水器搬至我停
    放之重機車LE3-172 腳踏板上，再一起載走」等語；於偵查
    中亦供稱其於警詢製作之筆錄實在，而員警並無任何強暴、
    脅迫、利誘等不正方法致使共同被告林明昌對於「林志鴻在
    場把風」之問題點頭表示及簡短回答「是」，原判決未敘明
    何以共同被告林明昌之警詢筆錄不可採信之理由，應有判決
    不備理由之違誤。(二)共同被告林明昌與被告林志鴻係親兄弟
    ，林明昌礙於人情壓力，於原審所為證詞多予迴護乃人情之
    常，自不足採信。而林明昌至今猶無法清楚交待所欲拜訪綽
    號「師父」之人之真實姓名年籍，被告林志鴻既係陪同林明
    昌前往找朋友，大可一同上樓前往，何須獨留在門口等候，
    顯見係為林明昌把風甚明，事後陪同載運贓物離去，被告林
    志鴻豈有不知之理，原判決認被告林志鴻與林平昌無犯意聯
    絡及行為分擔，充其量僅搬運贓物，實與經驗法則不符。(三)
    監視錄影帶畫面雖係拍得被告林志鴻與林明昌一起搬運熱水
    器騎乘機車離開之畫面，而未拍得被告林志鴻把風畫面，但
    仍與被告林志鴻在樓下擔任把風之分工行為並無扞格。原判
    決之推論違背論理法則。(四)原判決對共同被告林明昌之證述
    有所存疑，自應將其送請測謊鑑定，以釐清何人所言屬實，
    原審未予調查，容認事實陷於真偽不明，有未盡調查之能事
    等語。然按被告之所以自白，其動機頗為複雜，尤其共同被
    告之自白涉及他人共犯者，刑法中僅少數犯罪對共同正犯加
    重其刑，其他犯罪並不加重處罰，則共犯承認他人共同犯罪
    ，對於自白之被告而言，不僅毫無不利可言，反而可以分散
    責任，為減輕自己之罪責，不免指控他人為主犯，而其本人
    為從犯或事後共犯，以逃避或減輕應負之刑責，在此情形之
    下，共同被告在其自白時指控他人為共犯，並非不可想像，
    故共同被告之自白更應有補強證據，以證明其自白真實，此
    乃刑事訴訟法第156條第2項規定之由來。本件共同被告林明
    昌於警詢中就「林志鴻是否有一起上樓搬熱水器或把風」一
    節所為之回答，係員警設定結論予以誘導所為之回答，已如
    前述，縱使所為對被告林志鴻不利之證詞，係屬任意性自白
    ，並無刑求逼供情事，然既係經誘導詢問而為陳述，憑信性
    本即甚低，更何況查無其他足以佐證共同被告林明昌上開自
    白之補強證據，自不能徒以共同被告林明昌於警詢之供述，
    即遽為被告林志鴻不利之認定。至於共同被告林明昌無法清
    楚交待友人綽號「師父」之真實姓名年籍，縱認共同被告林
    明昌對其至上址之原因所為供述不足採，亦無從執以推認被
    告林志鴻有為竊盜之分工行為，其餘上訴意旨所指被告林志
    鴻獨自留置於樓下之目的即在把風、監視錄影畫面攝得被告
    林志鴻陪同林明昌載運熱水器離開之行為亦可推論被告林志
    鴻事前已與林明昌有犯意之聯絡及把風之分工行云云，均屬
    臆測，尚乏憑據，更不得徒憑被告林志鴻與共同被告林明昌
    間有兄弟關係，遽行推測被告林志鴻必會共同參與犯罪。本
    案除審酌共同被告林明昌於警詢之憑信性，尚參酌共同被告
    林明昌於偵、審中之供述、證述，被告林志鴻之歷審供述、
    證人沈盟發、陳碧之證詞，以及監視錄影畫面等，而認無
    積極證據可證被告林志鴻參與竊盜犯行，自無再將共同被告
    林明昌送請測謊鑑定之必要。此外，復查無其他積極證據足
    資證明被告林志鴻確有公訴意旨所指竊盜犯行，檢察官上訴
    意旨所指均無法達足以確信被告林志鴻有上開被訴竊盜犯行
    之程度，上訴為無理由，應予駁回。
據上論斷，應依刑事訴訟法第368 條，判決如主文。
本案經檢察官壽勤偉到庭執行職務。
中    華    民    國   100    年    8     月    9     日
                  刑事第六庭審判長法  官  邱同印
                                  法  官  郭豫珍
                                  法  官  何信慶
以上正本證明與原本無異。
不得上訴。
                                  書記官  王泰元
中    華    民    國   100    年    8     月    10    日